【裁判字號】    97,台上,2109
【裁判日期】    971009
【裁判案由】    撤銷決議（確認決議無效）
【裁判全文】
最高法院民事判決            九十七年度台上字第二一０九號
上  訴  人  乙○○
            丙○○
            甲○○
                    號
            丁○○
                    之7號
            戊○○
共      同
訴訟代理人  王文聖律師
被 上訴 人  中興新村特區自辦市地重劃會
法定代理人  己○○
上列當事人間請求撤銷決議（確認決議無效）事件，上訴人對於
中華民國九十六年七月三十一日台灣高等法院台中分院第二審判
決（九十五年度上字第三二六、三二八號），提起上訴，本院判
決如下：
    主  文
上訴駁回。
第三審訴訟費用由上訴人負擔。
    理  由
本件上訴人主張：重劃前坐落南投縣南投市○○段第一二二二地
號土地，為上訴人丁○○、戊○○（下稱丁○○二人）共有，同
段第一○九一之一地號土地為上訴人乙○○、丙○○、甲○○（
下稱乙○○三人）共有，上訴人前同意將各該共有土地，參與自
辦市地重劃，依平均地權條例及獎勵土地所有權人辦理市地重劃
辦法規定組織成立中興新村特區自辦市地重劃會即被上訴人。依
市地重劃實施辦法（下稱市地重劃辦法）第三十一條第一項規定
，伊重劃後之土地應分配於原街廓附近。詎被上訴人竟未依此規
定辦理，而於民國九十四年十月八日召開南投市中興新村特區自
辦市地重劃會第三次會員大會，決議通過自辦重劃區土地分配結
果（下稱系爭重劃決議），將丁○○二人原面臨中正路與向上路
之精華地段之土地，切割成三筆，且全數分配於緊臨重劃區內狹
小都市○○道路之偏僻地段，致重劃後土地極為零散而無法整體
利用；另將乙○○三人之土地，分配於遠離原街廓之處，嚴重損
害其權益。系爭重劃決議違反市地重劃實施辦法上開規定，依民
法第五十六條第二項規定為無效等情，爰求為確認系爭重劃決議
無效之判決。
被上訴人則以：重劃後土地分配結果，已獲其他土地所有權人同
意而告確定，上訴人重劃前之土地所在，均已登記為其他善意第
三人所有，縱本件判決確認系爭重劃決議無效，亦無法將上訴人
之土地分配於原街廓或相鄰街廓之其他土地，上訴人提起本件確
認之訴，無法律上之利益。又丁○○二人之第一二二二地號土地
，位跨住宅區及共同負擔公共設施（公園）用地，依市地重劃辦
法第三十一條第一項第七款規定，伊得視土地分配情況調整分配
至其他街廓，並得視土地分配情形，將其分成數筆分配至不同之
街廓。另乙○○三人之第一○九一之一地號土地，若按原位次分
配於原街廓內，依建築技術規則第三條之二規定，須從綠帶之邊
界線退縮四公尺，不僅無法建築，亦不符畸零地使用規則及市地
重劃辦法第三十條規定，伊為配合整體建設及大街廓規劃之必要
，將該土地調整分配至重劃後之土地位次，無不利於乙○○三人
，且有利於重劃區之整體建設開發及都市發展，均無違法等語，
資為抗辯。
原審審理結果以：上訴人主張系爭重劃決議，違反市地重劃辦法
第三十一條之規定為無效，為被上訴人所否認，該決議是否有效
存在即有未明，上訴人在法律上地位之不安狀態，有以確認判決
予以除去或使之明確之必要，上訴人提起本件確認之訴，有法律
上利益。關於丁○○二人第一二二二地號土地重劃部分：按重劃
後土地分配之位置，以重劃前原有土地相關位次分配於原街廓之
面臨原有路街線者為準，市地重劃辦法第三十一條第一項固定有
明文。但重劃前土地位於共同負擔之公共設施用地或位於非共同
負擔之公共設施用地，經以公有土地、抵費地指配者，其分配位
置由主管機關視土地分配情形調整之，同辦法第三十一條第一項
第七款規定甚明。第一二二二地號土地雖為住宅用地，但其南側
面積八二二點二○平方公尺土地部分，經編列為公共設施（公園
）用地，重劃後該部分土地分配為共同負擔公共設施用地，登記
為南投縣政府所有即重劃後華新段第八地號。被上訴人依市地重
劃辦法第三十一條第一項第七款規定，將原住宅用地部分，分配
於原位次即重劃後華新段第七地號土地；就原編列為公共設施（
公園）用地部分，另選擇與該部分土地價值大致相當之住宅用地
即重劃後華新段第九三地號、第一二五地號土地，分配與丁○○
二人，於法並無不合。經向主管機關函查，內政部於九十六年二
月十五日以內授中辦地字第○九六○○四一二一○號函復稱「關
於重劃前同一宗土地位跨住宅區及共同負擔公共設施（公園）用
地，重劃後將位於住宅區部分，按原位次分配於原街廓面臨原路
街線之位置，位於共同負擔公共設施用地部分，調整分配至其他
街廓，與法令規定尚無不符」，且南投縣政府重劃課課長林瑞東
並為相同之證述，堪認被上訴人就此土地之分配，並無違背市地
重劃辦法規定。關於乙○○三人第一○九一之一地號土地重劃部
分：按辦理市地重劃目的在於使土地有效利用，重新劃定宗地之
地形、位置或界址，以求得一整齊之宗地，即將原有紊亂、畸零
不整之地籍，透過重劃之手段，規劃成方正之地籍，且使重劃後
之每宗土地皆面臨道路，以提高土地利用之價值。又主管機關辦
理市地重劃時，為配合整體建設、大街廓規劃或興建國民住宅之
需要，得經協調後調整相關土地位次，不受第一項分配方法之限
制，市地重劃辦法第三十一條第三項定有明文。故自辦市地重劃
會辦理市地重劃，得視土地分配情形，基於私法自治原則以及上
述之考量，於與土地所有權人協調後，調整分配相關土地位次。
系爭第一○九一之一地號土地於重劃前之位置，因未面臨重劃區
○○道路，如重劃後仍分配於原位次，將造成無法通行且無法建
築，致喪失該土地之經濟價值及市地重劃之目的。且據證人林瑞
東證稱：第一○九一之一地號土地緊鄰重劃區外綠地。依建築自
治規則第三條規定，距離鄰接道路寬度達三公尺以上之綠帶，應
從綠帶的邊界退縮四公尺以上始可建築。如與相關地主協調後分
配至最旁邊之位次，寬度應為六米多，扣掉四米，將成為畸零地
，而無法建築，不符合畸零地使用規則，亦不符合市地重劃辦法
第三十條規定。被上訴人與原街廓之其他土地所有權人達成協議
，將原街廓其他土地所有權人調整分配至其他街廓，乙○○三人
復未取得原街廓其他土地所有權人之同意，自不得請求將其土地
分配至原街廓其他土地位次等語。故被上訴人為配合整體建設及
街廓規劃之需要與利於都市發展及土地使用，依市地重劃辦法第
三十一條第三項規定，將該土地調整分配於重劃後之華新段第四
三地號土地，於法並無不符，從而，上訴人主張系爭重劃決議，
違反市地重劃辦法第三十一條規定，洵屬無據。其訴請確認系爭
重劃決議無效，不應准許，爰維持第一審所為上訴人敗訴之判決
，駁回其上訴。
按民間依據獎勵土地所有權人辦理市地重劃辦法第三條及平均地
權條例第五十八條規定組織成立重劃會而自辦市地重劃，係重劃
區之土地所有權人為達地盡其利，促進地方快速發展之目的，共
同協調合致，召開會員大會擬定、決議相關土地重劃分配事宜，
重劃會就重劃區內土地所為分配，因涉及參與重劃土地所有權人
之權益，須經重劃會會員大會之決議認可，具有高度之自治性。
故重劃會會員大會為參與重劃土地所有權人之意思機關及最高權
力機關，該會員大會之決議性質上與社團總會決議相似，可類推
適用民法第五十六條規定，於重劃會會員大會之召集程序或決議
方法違反法令或章程時，准由重劃之會員請求法院撤銷重劃會之
決議；於其決議內容違反法令或章程時，准由重劃之會員訴請確
認重劃會之決議為無效。本件上訴人主張系爭重劃決議違反市地
重劃辦法之規定，訴請確認系爭重劃之決議為無效，自應審究系
爭重劃決議之內容有無違反市地重劃辦法或其他法令或章程。查
丁○○二人於重劃前共有之第一二二二地號土地，其位於共同負
擔之公共設施用地部分，因無法分配於原位次，為原審所認定，
則被上訴人將該部分土地調整分配於重劃後之華新段第九三地號
、第一二五地號土地，核與市地重劃辦法第三十一條第一項第七
款之意旨相符。另依市地重劃辦法第三十一條第三項規定，主管
機關辦理市地重劃時，為配合整體建設、大街廓規劃或興建國民
住宅之需要，得視土地分配情形，基於私法自治原則及上述重劃
目的之考量，於與土地所有權人協調後，調整分配相關土地位次
，可不受同辦法第一項重劃後應分配於原位次之限制。乙○○三
人之第一○九一之一地號土地，於重劃前之位置，因未面臨重劃
區○道路，如重劃後仍分配於原位次，將造成無法通行且無法建
築，致喪失該土地之經濟價值及市地重劃之目的，為原審所確定
之事實。被上訴人因此將該土地調整分配於重劃後之華新段第四
三地號土地，亦無違反市地重劃辦法之規定。是系爭重劃會會員
大會就系爭土地分配所為決議之認可，其內容並無違反市地重劃
辦法之規定可言，而上訴人復未舉證證明該決議之內容有何違反
其他之法令或章程，自難謂系爭重劃會之決議為無效。至乙○○
三人主張被上訴人於調整分配其第一○九一之一地號土地位次時
，並未與伊協調云云，應屬重劃會會員大會就此土地分配決議方
法，違反法令之問題，僅得訴請撤銷該部分之決議。在法院撤銷
前，其決議仍屬合法有效。是上訴人逕行訴請確認系爭重劃會決
議為無效，自屬無據。至於原審認原街廓其他土地所有權人皆同
意被上訴人之調整分配方案，且原街廓土地均已登記予善意第三
人，上訴人提起本件確認之訴，被上訴人無法將系爭土地分配於
原街廓云云，係屬贅論，於判決結果不生影響。原審為上訴人敗
訴之判決，並無違背法令。上訴論旨，指摘原判決不當，求予廢
棄，非有理由。
據上論結，本件上訴為無理由。依民事訴訟法第四百八十一條、
第四百四十九條第一項、第七十八條，判決如主文。
中    華    民    國  九十七  年    十    月    九    日
                      最高法院民事第一庭
                          審判長法官  蕭  亨  國
                                法官  葉  勝  利
                                法官  高  孟  焄
                                法官  陳  淑  敏
                                法官  許  正  順
      本件正本證明與原本無異
                                      書  記  官
中    華    民    國  九十七  年    十    月  二十七  日
                                                      K


司法院資訊處製作；財團法人民間司法改革基金會備份。
